臺灣高等法院臺中分院民事判決　　　　　　　九十年度上易字第二一九號
　　　上　訴　人　　丙○○
　　　訴訟代理人　　羅正仁
　　　被　上訴人　　甲○○
　　　　　　　　　　乙○○
右當事人間請求返還不當得利等事件，上訴人對於中華民國九十年五月十日臺灣臺中
地方法院九十年度訴字第一０四六號第一審判決提起上訴，本院判決如左：
    主    文
上訴駁回。
第二審訴訟費用由上訴人負擔。
    事　　實
甲、上訴人方面：
一、聲明：求為判決：
    （一）原判決廢棄。
    （二）被上訴人甲○○應給付上訴人新台幣（下同）一萬八千元，被上訴人戴雪
          麗應給付上訴人七十五萬八千元，及均自起訴狀繕本送達之翌日起至清償
          日止，按週年利率百分之五計算之利息。
    （三）第一、二審訴訟費用由被上訴人負擔。
二、陳述：除與原判決記載相同者，茲引用之外，補稱：
　　（一）本件實係關於系爭房屋建築地點問題：按建築房屋是否逾越疆界，其情形
　　　　　不外三種，其一為土地所有人依界址所在處建築房屋並越界，事證明確，
　　　　　土地所有人及鄰地所有人對界址所在並無爭議；其二為土地所有人依界址
　　　　　所在處建築房屋並越界，而土地所有人與鄰地所有人對界址所在有所爭議
　　　　　；其三為土地所有人未依界址所在建築房屋。此三種情形，除第一種情形
　　　　　無須測量外，第二種情形則前提應先由雙方經由測量以確定經界所在，至
　　　　　第三種情形，土地所有人既未於界址處建築房屋，則自應測量房屋之長度
　　　　　與寬度，並再考量該房屋與界址之距離後，與土地所有人之土地長度、寬
　　　　　度及面積進行比較，即可得知是否逾越疆界，但無須究明界址之所在，蓋
　　　　　土地所有人與鄰地所有人並未爭執界址之所在也。依本件雙方所爭執之情
　　　　　事觀之，應屬第三種情形，上訴人不過爭執被上訴人未於界址處建築房屋
　　　　　，並未爭執界址所在係屬正確與否，準此，本件之爭點在於，依上訴人所
　　　　　提出之現場照片二幀觀之，被上訴人確未於界址所在地建築房屋，質言之
　　　　　，被上訴人是否確有逾越疆界之情事，應就被上訴人之房屋與土地之面積
　　　　　、長度及寬度兩相比較而定，蓋被上訴人甲○○並未將房屋依界址所建也
　　　　　。職是：
　　　　　１、就面積部分言：
　　　　　查被上訴人甲○○於八十二年五月前所有之五七三之二地號之土地，其面
　　　　　積原為三百十八平方公尺，後分割為五七三之二（八十平方公尺）、五七
　　　　　三之四七（七十七平方公尺）、五七三之四八（七十九平方公尺）及五七
　　　　　三之四九（八十二平方公尺），合計亦為三百十八平方公尺。然依上訴人
　　　　　於八十二年九月九日及八十三年四月二十日所拍攝之現場照片可知，被上
　　　　　訴人甲○○顯未於界址處興建房屋而有所偏離，是該四棟房屋既未於界址
　　　　　處興建，其面積合計必小於三百十八平方公尺，始為合理。準此，如被上
　　　　　訴人甲○○所建之房屋面積為三百十八平方公尺者，亦足見伊於建造房屋
　　　　　之初，已侵占上訴人之土地。
　　　　　２、就房屋與基地寬度部分比較言：
    　　　原審於前開判決中認被上訴人甲○○建築房屋未有越界情形之理由，係以
    　　　該四棟房屋總寬為一六．五二公尺，而其基地總寬為一六．六六公尺，兩
    　　　相比較，自無越界之理，蓋就數據上言，並無越界建屋可言，惟數據雖屬
    　　　正確，前提亦應以界址為其基準點，否則即失比較之基礎。被上訴人甲○
    　　　○建築房屋之基地，不過寬為一六‧六六公尺，現被上訴人甲○○未於界
    　　　址處興建房屋，而留有三十公分之寬度，則其建築房屋所得使用之基地寬
    　　　度當不得逾一六．三六公尺（１６．６６－０．３＝１６．３），依原審
    　　　所採之測量結果，四棟房屋總寬度為一六．五二公尺觀之，則總寬為一六
　　　　　．五二公尺之房屋，如何納於總寬為一六．三六公尺之基地？此亦足見被
　　　　　上訴人甲○○建築房屋之初，已侵占上訴人之土地也。
　　　　　３、就分割前五七三之二地號之土地與北側基地部分言：
    　　　原審尚認被上訴人甲○○建屋之初是否並未緊臨建築基地北側之界址處，
    　　　致留有空地？及所留空地西側面寬究為多少？由於涉及該土地與北側鄰地
    　　　之界址問題，而本件兩造均非該土地北側鄰地之所有權人，在未經相關機
    　　　關實地鑑測前，自難僅憑被上訴人甲○○一方及與該界址無關之上訴人之
　　　　　陳述，即得加以確認云云。然上訴人與被上訴人於原審並未就分割前五七
　　　　　三之二地號之土地與北側土地之界址有所爭執，被上訴人對上訴人所提出
　　　　　之現場照片二幀亦無意見，而以該現場照片二幀觀之，被上訴人甲○○明
　　　　　顯係於距界址三十公分處開始建築房屋，上訴人及被上訴人既未爭執該界
　　　　　址，現場圖片亦甚為清楚，自無涉原審所認應經相關機關鑑測界址之問題
　　　　　。
　　（二）是就前開所述，原審認系爭建物並無越界占用上訴人所有同段五七三之一
　　　　　六號土地，業經台中縣霧峰地政事務所、台灣省政府地政處土地測量局屢
　　　　　次鑑測云云，固非無見，惟上開之鑑測，僅將建物之寬度與土地之寬度於
　　　　　套繪地籍圖上進行比較，則建物寬為一六．五二公尺、基地寬為一六．六
　　　　　六公尺，自會依鑑測之結果得出無逾越疆界之結論，然此僅為『紙上作業
　　　　　』，未考量『實際上』扣除系爭三十公分後，被上訴人所可使用之土地寬
　　　　　度已非一六．六六公尺，而僅存一六．三六公尺之事實。如鈞院斟酌此一
　　　　　現場實況，即可明瞭上訴人所爭執者實具理由。
　　（三）另原審認定被上訴人甲○○建屋之初，是否未緊臨界標而留有空隙，因涉
　　　　　及系爭土地與北側鄰地之界標問題，在未經相關機關實地鑑測前，當難僅
　　　　　憑被上訴人甲○○一方及與該界址無關之上訴人之陳述，即得加以確認云
　　　　　云，似認系爭土地上現有之界標在未經相關機關實地鑑測前，不得作為系
　　　　　爭相鄰土地之界址，惟依土地法第四十四條之一第一項規定「地籍測量時
　　　　　，土地所有權人應設立界標，並永久保存之」，界標管理辦法第九條則規
　　　　　定「土地所有權人或管理人應對土地界標妥為維護管理，永久保存，並不
　　　　　得任意移轉動或毀損」，因此，界標之目的當在界定土地所有權人所有之
　　　　　土地範圍，在未有土地法第四十六條之一規定之情形並重新實施地籍測量
　　　　　前，界標當有其證據力。職是，系爭土地現存界標之效力原不容否認，詎
　　　　　前案及原審判決竟質疑該界標之法律效力，其判決不啻有適用法規不當之
　　　　　違法。
　　（四）原審尚認依中興測量公司之測量成果圖及套繪地籍圖觀之，並未標示系爭
　　　　　建物有何越界建築而占用上訴人土地之情形，自不足據為有利於上訴人之
　　　　　認定云云。上訴人並不爭執原審此一認定，蓋此二圖本僅表達系爭房屋與
　　　　　基地間之相互關係也。上訴人所以於原審請求惠予通知中興測量公司及相
　　　　　關地政機關人員於審判期日到場接受訊問之理由，即在於辨明以測量成果
　　　　　圖及套繪地籍圖尚不足以充分了解現場實況之情事，奈原審並未採納上訴
　　　　　人之意見，而逕為上訴人敗訴之判決。
三、證據：除援用第一審所提證據外，補提出界標管理辦法、台中縣霧峰地政事務所
    建物測量成果圖影本各乙紙，並聲請囑託中興測量公司帶測量儀器到場依現有
    界標所在位置，就系爭房屋之面寬加上其與界標間之距離是否大於系爭土地地籍
    圖之長度，進行實地測量，並就該測量結果予以詳述說明。
乙、被上訴人方面：
一、聲明：求為判決如主文所示。
二、陳述：除與原判決記載相同者，茲引用之外，被上訴人甲○○補稱土地面積之計
    算，不是只看寬度而已，前臺灣省政府地政處土地測量局是在房屋建好之後才鑑
    測的，本件並無越界之問題，而被上訴人乙○○則補稱伊並沒有占用上訴人之土
    地。
三、證據：除援用第一審所提證據外，並未補提其他證據資料。
丙、本院依職權調閱臺灣臺中地方法院八十二年度中簡字第二四七九號、八十三年度
    簡上字第一一四號拆屋還地案卷。
    理　　由
一、本件上訴人主張其所有同段五七三之一六地號土地，原與被上訴人甲○○前所有
    同段五七三之二地號土地相毗鄰，於八十二年三月間，被上訴人甲○○於其所有
    前開土地建築房屋時，竟越界占用上訴人所有前開土地約０點００一二公頃，上
    訴人雖異議，惟無效果，嗣同段五七三之二地號土地依建物範圍分割成四筆，其
    中僅同段五七三之四九地號土地仍與同段五七三之一六地號土地相毗鄰，被上訴
    人甲○○並於八十二年六月間，將該筆土地及其上越界之未完成房屋讓售予被上
    訴人乙○○，而由被上訴人乙○○繼續完成系爭建物，是系爭建物仍無權占用上
    訴人土地；又原審前就上訴人所提之拆屋還地訴訟，判決上訴人敗訴之原因，乃
    係原審未審酌台中縣豐原地政事務所之測量結果所致，且由現場照片可知被上訴
    人甲○○建屋之初，並未緊臨北側界址處而留有空地，惟目前四棟建物西側面寬
    加上開空地西側面寬顯已逾原同段五七三之二地號土地西側之寬度，故系爭建物
    應有占用上訴人土地；另上訴人委請中興測量公司進行鑑測結果，亦獲致相同結
    果，是被上訴人既無權占用上訴人土地，享有相當於租金之利益，致上訴人權利
    受有損害，為此本於不當得利之法律關係，求為命被上訴人甲○○返還所受利益
    一萬八千元及法定遲延利息，暨本於不當得利及侵權行為之法律關係，求為命被
    上訴人乙○○返還所受利益五十五萬八千元，並依民法第七百九十六條之規定，
    命被上訴人乙○○以二十萬元之價金購買系爭建物無權占用上訴人土地部分及法
    定遲延利息。被上訴人則以系爭建物，不論係被上訴人甲○○興建之初或被上訴
　　人乙○○繼續完成，均無越界占用上訴人所有之土地，且上訴人之前所提拆屋還
　　地訴訟，經原審囑託前台灣省政府地政處土地測量局鑑測結果，亦同此認定，並
　　判決上訴人敗訴確定在案，是上訴人之請求，實無理由等語，資為抗辯。
二、查上訴人主張其所有同段五七三之一六地號土地，原與被上訴人甲○○前所有同
    段五七三之二地號土地相毗鄰，嗣同段五七三之二地號土地依建物範圍分割成四
    筆，其中僅同段五七三之四九地號土地仍與上訴人所有同段五七三之一六地號土
    地相毗鄰，而該筆地號土地上之系爭建物，係分由被上訴人接續興建完成，目前
    仍屬被上訴人乙○○所有等情，業據上訴人提出土地登記簿謄本影本七份為證，
    復為被上訴人所不爭執，自堪信為真正。次查被上訴人乙○○所有系爭建物並無
    越界占用上訴人所有同段五七三之一六號土地之事實，業經被上訴人甲○○於建
    屋之初，即聲請台中縣霧峰地政事務所複丈在案，嗣經台中縣霧峰鄉公所囑託臺
    中縣霧峰地政事務所鑑界結果，認為鑑界結果與複測結果相符，五七四之四九地
    號與五七三之十六地號間之界址並無越界，又經原審法院臺中簡易庭於八十二年
    十二月二十八日會同前台灣省政府地政處土地測量局派員勘測，經測量員先用精
    密電子測距經緯儀在同段五七三之一六、五七三之四九地號土地附近周圍施測導
    線點，並經檢核閉合後作為測區之控制點，然後以各導線為基點，分別施測附近
    各界址點，並計算其座標，再將各界址點以電腦自動繪圖儀展繪於鑑測原圖上（
    與地籍圖同比例尺一千二百分之一），然後依據台中縣霧峰地政事務所保管之地
    籍圖謄繪本案有關土地經界線與前項實測坵形界址核對檢核後測定於鑑測原圖上
    ，作成精確之鑑定圖，結果確定被上訴人乙○○所有系爭建物並無越界占用上訴
　　人所有同段五七三之一六號土地等事實，此有台中縣霧峰地政事務所之複丈成果
　　圖、地籍圖謄本、原審法院臺中簡易庭勘驗筆錄及前臺灣省政府地政處土地測量
　　局八十三年一月十八日（八三）地測二字第九三一號函附鑑定書、鑑定圖附於該
　　院台中簡易庭八十二年度中簡字第二四七九號民事卷內，而原審法院前對上訴人
　　主張被上訴人乙○○所有系爭建物係越界建築，而請求判決拆屋還地之訴訟，亦
　　同此認定，並判決上訴人之訴為無理由並確定在案，此經本院依職權調閱原審法
　　院八十二年度中簡字第二四七九號、八十三年度簡上字第一一四號拆屋還地民事
　　案卷可稽，是上訴人主張被上訴人接續興建系爭建物有越界占用上訴人所有右述
　　土地之事實，自難採信。
三、上訴人復主張原審法院之前審理拆屋還地之訴訟，竟未審酌台中縣豐原地政事務
    所之測量結果，致誤認被上訴人乙○○所有系爭建物未占用上訴人之土地云云，
    惟查上訴人於八十二年十二月二十八日原審法院台中簡易庭至現場勘驗時，即陳
    稱：原由（台中縣）豐原地政事務所測量，口頭表示系爭建物有越界，但是因為
    （台中縣）霧峰地政事務所已測過，所以（台中縣）豐原地政事務所未作成測量
    複丈圖，退回費用等語，此有前開勘驗筆錄可證，是依上訴人所陳，本件台中縣
    豐原地政事務所並未就系爭建物有無越界占用上訴人土地部分繪製測量複丈圖，
    何能據以認定系爭建物確有占用上訴人所有之右開土地，自值斟酌；至於上訴人
    所稱台中縣豐原地政事務所人員曾口頭表示越界乙節，姑不論其真假，然系爭建
    物並無越界占用上訴人所有同段五七三之一六地號土地，既如上述，本院再斟酌
    右述之複丈成果圖、地籍圖謄本及鑑定圖等資料，據以認定臺灣省政府地政處土
    地測量局，係於現場實地測量之最後機關，復使用精密電子測距經緯儀施測之結
    果，因認上訴人此部分之主張，及認測量機關僅係紙上作業等情，應不足採。
四、上訴人又主張原同段五七三之二地號土地不論分割前、後，其西側面寬僅為十六
    點六六公尺，惟被上訴人甲○○建屋之初，並未緊臨建築基地北側之界址處，致
    分割前之同段五七三之二地號土地北側留有空地，該空地西側面寬為三十公分，
    而目前坐落原同段五七三之二地號土地上之四棟建物西側面寬分別為四點一六公
    尺、四點一０公尺、四點一０公尺、四點一六公尺，合計為十六點五二公尺，如
    加上開空地西側面寬三十公分，總合為十六點八二公尺，顯已逾原同段五七三之
    二地號土地西側十六點六六公尺之寬度，故系爭建物必有越界占有原告之土地云
    云，固據其提出現場照片二幀為證，並有台中縣霧峰地政事務所之函文及建物測
    量成果圖影本附於本院依職權所調閱之八十三年度簡上字第一一四號民事卷內可
    憑，惟系爭建物，既經台中縣霧峰地政事務所及前台灣省政府地政處土地測量局
    實地鑑測結果，並無越界占用上訴人所有同段五七三之一六地號土地，是被上訴
    人甲○○建屋之初，縱未緊臨建築基地北側之界址處，亦與系爭建物是否占用上
    訴人所有同段五七三之一六地號土地無涉，是上訴人此部分主張，顯不足採。再
    者，上訴人雖另提出中興測量公司之測量成果圖及套繪地籍圖，據以主張系爭建
    物有越界占用上訴人土地，惟經本院檢視該圖，僅為同段五七三之一六地號土地
    附近之現況成果圖及套繪地籍圖，並未標示系爭建物有何越界建築而占有上訴人
    土地之情形，於此情形，復為上訴人所不爭執，自不足據為有利於上訴人之認定
    ，是上訴人主張系爭建物占用其所有同段五七三之一六地號土地，自屬無據。
五、綜上所述，被上訴人抗辯系爭建物並無越界占用上訴人所有前揭五七三之一六地
    號土地之事實，既屬可採，則上訴人依據不當得利之法律關係，訴請被上訴人甲
    ○○給付一萬八千元，及自起訴狀繕本送達之翌日起至清償日止，按週年利率百
    分之五計算之利息；並依據不當得利、侵權行為之法律關係及依民法第七百九十
    六條之規定，請求被上訴人乙○○給付七十五萬八千元，及自起訴狀繕本送達之
    翌日起至清償日止，按週年利率百分之五計算之利息，均無理由，應予駁回。原
    審判決駁回上訴人之訴，於法並無不合，上訴意旨指摘原判決不當，求予廢棄改
    判，為無理由，應予駁回。
六、本件事證已臻明確，則上訴人之訴訟代理人蔡得謙律師具狀聲請囑託中興測量公
    司帶測量儀器到場依現有界標所在位置，就系爭房屋之面寬加上其與界標間之
    距離是否大於系爭土地地籍圖之長度，進行實地測量，並就該測量結果予以詳述
    說明，即無必要，併予敘明。又兩造其餘攻擊防禦方法及舉證，與本件判決結果
    均不生影響，不另贅敘。
七、據上論結，本件上訴為無理由，爰依民事訴訟法第四百四十九條第一項、第七十
　　八條，判決如主文。
中　　　華　　　民　　　國　　九十一　　年　　　一　　　月　　　八　　　日
~B1民事第一庭審判長法　官　林陳松
~B2　　　　　　　　法　官　王重吉
~B3　　　　　　　　法　官　李寶堂
右為正本係照原本作成。
不得上訴。
~B　　　　　　　　書記官　廖次芬
中　　　華　　　民　　　國　　九十一　　年　　　一　　　月　　　八　　　日
　　　　　　　　　　　　　　　　　　　　　　　　　　　　　　　　　　　　Ｂ
